臺灣高等法院民事判決　九十一年度上字第五六三號
　　　上　訴　人　乙　○
　　　訴訟代理人　徐永鎮
　　　上　訴　人　甲○○
　　　被　上訴人　丙○○
　　　　　　　　　潘東發
右當事人間返還借款事件，上訴人對於中華民國九十一年五月二十三日臺灣台北地方
法院九十一年度訴字第三六七號第一審判決提起上訴，本院判決如左：
    主    文
上訴駁回。
第二審訴訟費用由上訴人連帶負擔。
    事    實
甲、上訴人乙○方面：
一、聲明：
  (一)原判決不利於上訴人部分廢棄。
  (二)被上訴人在第一審之訴及假執行之聲請均駁回。
二、陳述：除與原判決記載相同者外，補稱略以：
    系爭款項係由被上訴人借予麗榮建設股份有限公司（下稱麗榮公司），上訴人雖
    不否認借款契約書上簽名之真正，但並未擔任系爭借款之連帶保證人，所保證之
    對象亦非被上訴人，且果有系爭借款契約，被上訴人何以未在契約書騎縫處蓋章
    。另麗榮公司曾召開股東會，請求股東集資新台幣（下同）五百萬元清償被上訴
    人。
三、證據：除援用原審提出者外，聲請訊問證人蔡裕民、曾建東。
乙、上訴人甲○○方面：上訴人甲○○未於準備程序及言詞辯論期日到場，惟據其提
    出之書狀聲明如左：
  (一)原判決不利於上訴人部分廢棄。
  (二)被上訴人在第一審之訴及假執行之聲請均駁回。
丙、被上訴人方面：
一、聲明：駁回上訴
二、陳述：與原判決記載相同。
三、證據：援用原審之立證方法。
    理    由
一、本件上訴人甲○○經合法通知，未於言詞辯論期日到場，核無民事訴訟法第三百
    八十六條各款所列事由，爰依被上訴人之聲請，准由其一造辯論而為判決。
二、被上訴人起訴主張：訴外人麗榮公司於九十年四月間，以上訴人及訴外人曾建東
    為連帶保證人向被上訴人借款五百萬元，約定借款期限自九十年四月十六日起至
    九十年十月十六日止，並簽具同額支票乙紙交付予被上訴人作為借款本金還款票
    據，詎被上訴人屆期於九十年十月十六日提示上開支票，竟未獲兌現，嗣屢經催
    討，亦拒不還款，爰依消費借貸及連帶保證之法律關係請求上訴人清償本息。
三、上訴人乙○則以：系爭款項係被上訴人借予麗榮公司，伊雖不否認借款契約書上
    簽名之真正，但伊並未擔任系爭借款之連帶保證人，所保證之對象亦非被上訴人
    ，且麗榮公司曾召開股東會，請求股東集資清償被上訴人上開借款等語資為抗辯
    。
四、按稱保證者，謂當事人約定，一方於他方之債務人不履行債務時，由其代負履行
    責任之契約，民法第七百三十九條定有明文。保證債務之所謂連帶，係指保證人
    與主債務人負同一債務，對於債權人各負全部給付之責任者而言，此就民法第二
    百七十二條第一項規定連帶債務之文義參照觀之甚明（最高法院四十五年臺上字
    第一四二六號判例參照）。又數人保證同一債務者，除契約另有訂定外，應連帶
    負保證責任，為民法第七百四十八條所明定。經查，被上訴人主張訴外人麗榮公
    司於九十年四月間向伊借款五百萬元，約定清償期限為同年十月十六日，並交付
    同額支票乙紙清償上開借款本金，惟上開支票經屆期提示竟遭退票而未獲兌現，
    嗣經催討，亦拒不還款等情，有被上訴人提出之借款契約書、支票暨退票理由單
    等件附卷可稽（見原審卷第七至九頁），上訴人乙○亦不否認系爭借款契約書上
    簽名之真正，且不爭執被上訴人確曾貸與麗榮公司五百萬元款項等情，惟以前詞
    置辯。然觀諸系爭借款契約書第一頁即載明：甲方（麗榮公司）因資金周轉需要
    ，向乙方（被上訴人）借款，並約定借款金額、借款期限、本金清償日期、還款
    方式及甲方麗榮公司及其法定代理人之簽章，第二頁亦載有乙方：丙○○、甲方
    連帶保證人曾建東、乙○、甲○○等三人之簽名及上開四人之住址及身分證統一
    編號，第一、二頁間並蓋有麗榮建設股份有限公司及其法定代理人曾建東之騎縫
    章，此經本院當庭勘驗系爭借款契約書原本（見本院卷第二二至二四頁）核閱無
    訛；次據上訴人乙○於原審自承：之所以簽名，是因為公司欠錢，必須各自向外
    借款供公司使用，所以簽好這份給董事長曾建東使用，當初簽名時只有簽名頁，
    並沒有看到借款契約書第一頁等語（見原審第十九頁），是上訴人既自承當初係
    為籌措公司資金，始在系爭借款契約書第二頁甲方連帶保證人欄下簽名交由麗榮
    公司董事長曾建東向外借款使用，契約書同頁第一行並載有乙方丙○○之姓名、
    住址及身分證統一編號，則其對擔任麗榮公司借款之連帶保證人及所保證之對象
    係被上訴人丙○○一節，要難諉為不知，而上開契約書既經麗榮公司及其負責人
    曾建東於騎縫處蓋章，縱丙○○未於騎縫處用印，仍無礙其真實性，是上訴人辯
    稱未擔任公司連帶保證人及保證對象並非被上訴人一節，核與事實不符，自難採
    取；且查於簽署契約時先行參閱契約條文後再簽名為常態事實，否則即為變態事
    實，本件上訴人乙○於斯時係任麗榮公司董事，上訴人甲○○則係麗榮公司監察
    人（見原審卷第七二、七三頁麗榮公司變更登記表），彼等對於在契約書上連帶
    保證人欄簽名之法律效果自具有相當之認識，且明知係為供麗榮公司對外借款使
    用，彼等所辯於未見到契約書第一頁所載有關借款金額及期限等內容之情形下，
    即於第二頁連帶保證人欄下簽名，已與常情有違，且上訴人復未能就此變態事實
    舉證以實其說，其辯解自難採信。另上訴人復辯稱麗榮公司曾召開股東會，請求
    股東集資清償上開借款及被上訴人與麗榮公司經過彙算後，包括系爭五百萬元在
    內，麗榮公司共積欠被上訴人一千八百五十萬元，麗榮公司已開立同額本票交付
    被上訴人，其應收回本件責任額之股東往來支票及系爭借款契約書，並提出本票
    、協議書及用印申請單等件為據（見原審卷第八一至八二頁）。然微論被上訴人
    否認其曾收受上開由麗榮公司所簽發、面額一千八百五十萬元之本票之情，且上
    開協議書、用印申請單上均無被上訴人之簽名，而無從證明被上訴人與麗榮公司
    已達成前述協議；且縱認被上訴人與麗榮公司已達成上開協議或麗榮公司曾召開
    股東會要求股東集資清償被上訴人上開欠款，亦無從因此解免上訴人之連帶保證
    責任。
五、另上訴人甲○○於原審主張系爭五百萬元係被上訴人對麗榮公司應負之出資款項
    云云，並提出麗榮公司九十年九月一日股東臨時會會議記錄為據（見原審卷第三
    四至四一頁），然此業為被上訴人所否認，且查被上訴人雖為麗榮公司股東（見
　　原審卷第七八頁麗榮公司股東名冊，並為被上訴人所不爭執），但股份有限公司
　　之股東，本無須就公司之增資或負債，負有再次出資之義務，且被上訴人並未出
　　席該次股東臨時會，亦有該次會議簽到簿（見原審卷第四十一頁）可稽，是亦無
　　從以該次股東臨時會決議之存在，即認被上訴人曾同意再出資五百萬元與麗榮公
　　司之情事。況被上訴人貸與麗榮公司五百萬元係九十年四月十六日之事，系爭借
　　款契約書並載明「借款」之旨，而前述股東臨時會則係晚於九十年九月一日始召
　　開，二者相隔有數月之久，足見增資決議與系爭借款無涉。上訴人辯稱系爭五百
　　萬元為出資款，並非借款云云，亦無可採。
六、又被上訴人嗣雖將系爭借款債權轉讓與訴外人鄭中平，並以台北信維郵局第八八
    五一號存證信函通知麗榮公司債權讓與之事實，有上開存證信函附卷並經鄭中平
    於原審結證屬實（見原審卷第八三頁、第九四頁），惟該存證信函僅對麗榮公司
    一人為通知，並未對上訴人為通知，而依最高法院四十二年台上字第二四八號判
　　例旨趣，仍應對保證債務人為讓與之通知，被上訴人既未曾通知上訴人，鄭中平
　　業於原審九十一年五月九日言詞辯論期日時，復行將上開借款債權轉讓回被上訴
　　人所有，有該日言詞辯論筆錄可稽（見原審卷第九四頁），是被上訴人於本件言
　　詞辯論終結前，其本於連帶保證之法律關係向上訴人請求仍屬合法。
七、綜上所述，被上訴人主張上訴人乙○、甲○○為系爭借款之連帶保證人為可採，
    上訴人所辯均無足取。依前揭法律規定，被上訴人自得請求上訴人就系爭借款債
    務負連帶清償責任。從而，被上訴人本於連帶保證契約，請求上訴人連帶給付五
    百萬元及其利息為有理由，應予准許。原審判命上訴人如數給付，於法並無不合
    。上訴意旨指摘原判決不當，求予廢棄改判，為無理由，應予駁回。
八、上訴人雖聲請訊問證人曾建東，然經本院依上訴人所陳報之地址多次通知其到庭
    ，均因遷移新址不明遭退回而無法送達，有送達證書附卷可稽，致本院亦無從訊
    問。又本件事證已臻明確，兩造其餘攻擊防禦方法及所提之證據，核與判決結果
    無影響，毋庸一一論述，附此敘明。
九、據上論結，本件上訴為無理由，依民事訴訟法第四百六十三條、第三百八十五條
　　第一項前段、第四百四十九條第一項、第七十八條、第八十五條第二項前段，判
　　決如主文。
中　　　華　　　民　　　國　　九十一　　年　　 十二 　　月　　三十一　　日
　　　　　　　　　　　　　　　　民事第十七庭
　　　　　　　　　　　　　　　　　　審判長法　官　鄭　雅　萍
　　　　　　　　　　　　　　　　　　　　　法　官　許　文　章
　　　　　　　　　　　　　　　　　　　　　法　官　吳　謀　焰
右正本係照原本作成。
如不服本判決，應於收受送達後二十日內向本院提出上訴書狀，其未表明上訴理由者
，應於提出上訴後二十日內向本院補提理由書狀（均須按他造當事人之人數附繕本）
上訴時應提出委任律師或具有律師資格之人之委任狀；委任有律師資格者，另應附具
律師及格證書及釋明委任人與受任人有民事訴訟法第四百六十六條之一第一項但書或
第二項（詳附註）所定關係之釋明文書影本。
中　　　華　　　民　　　國　　九十二　　年　　　一　　　月　　　六　　　日
　　　　　　　　　　　　　　　　　　　　　書記官　黃　瑞　芬
附註：
民事訴訟法第四百六十六條之一（第一項、第二項）
對於第二審判決上訴，上訴人應委任律師為訴訟代理人。但上訴人或其法定代理人具
有律師資格者，不在此限。
上訴人之配偶、三親等內之血親、二親等內之姻親，或上訴人為法人、中央或地方機
關時，其所屬專任人員具有律師資格並經法院認為適當者，亦得為第三審訴訟代理人
。
